【裁判字號】    99,訴,558
【裁判日期】    990826
【裁判案由】    違反毒品危害防制條例
【裁判全文】
臺灣彰化地方法院刑事判決  99年度訴字第558號
公  訴  人  臺灣彰化地方法院檢察署檢察官
被      告  甲○○
上列被告因違反毒品危害防制條例案件，經檢察官提起公訴（99
年度毒偵字第688號），本院判決如下：
    主  文
甲○○施用第一級毒品，處有期徒刑捌月。
    事  實
一、甲○○前於民國93年間因施用毒品案件，經本院裁定送勒戒
    處所施以觀察、勒戒，認有繼續施用毒品之傾向，再經臺灣
    彰化地方法院檢察署檢察官聲請強制戒治，嗣經裁定令入戒
    治處所強制戒治，於94年5月9日執行完畢釋放，並由臺灣彰
    化地方法院檢察署檢察官為以94年戒毒偵字第209號為不起
    訴之處分確定。詎其猶未戒除毒癮，基於施用第一級毒品海
    洛因之犯意，於99年3月18日採尿時回溯72小時內之某時，
    在不詳處所，以不詳方式，施用第一級毒品海洛因一次。嗣
    於99年3月18日8時許，員警持本院核發之搜索票，至位於彰
    化縣二林鎮○○里○○路○段3號住處執行搜索未果，適甲○
    ○於執行時在場，員警乃徵得甲○○同意並採集其尿液送驗
    結果，呈嗎啡陽性反應，始查悉上情。
二、案經彰化縣警察局溪湖分局臺灣彰化地方法院檢察署檢察官
    偵查起訴。
    理  由
壹、證據能力部分：
一、按被告以外之人於審判外之言詞或書面陳述，除法律有規定
    者外，不得作為證據，刑事訴訟法第159 條第1 項固有明文
    ，惟被告以外之人於審判外之陳述，雖不符合同法第159 條
    之1 至第159 條之4 規定，但經當事人於審判程序同意作為
    證據，法院審酌該言詞陳述或書面陳述作成時之情況，認為
    適當者，亦得為證據，當事人、代理人或辯護人於法院調查
    證據時，知有第159 條第1 項不得為證據之情形，而未於言
    詞辯論終結前聲明異議者，視為有前項之同意，此觀同法第
    159 條之5 規定即明。查本判決後開引用各該被告以外之人
    於審判外之陳述（包含書面陳述），皆屬傳聞證據，惟當事
    人雖知上開證據資料為傳聞證據，仍於本院準備程序及審判
    期日中對各該證據資料均表示同意或無意見而不予爭執，且
    迄至言詞辯論終結前亦未再聲明異議，本院審酌上開證據資
    料製作時之情況尚無違法不當等瑕疵，且與本案具有關連性
    ，認為以之作為證據應屬適當，揆諸前開規定，爰逕依刑事
    訴訟法第159 條之5 規定，認前揭證據資料均具有證據能力
    。
二、復按現行刑事訴訟法關於「鑑定」之規定，除選任自然人充
    當鑑定人外，另設有囑託機關鑑定制度。依同法第198條、
    第208條之規定，不論鑑定人或鑑定機關、團體，固均應由
    法院、審判長、受命法官或檢察官視具體個案之需要而為選
    任、囑託，並依第206條之規定，提出言詞或書面報告，始
    符合同法第159條第1項所定得作為證據之「法律有規定」之
    情形。否則所為之鑑定，仍屬傳聞證據。然於司法警察機關
    調查中之案件，為因應實務上，或因量大、或有急迫之現實
    需求，併例行性當然有鑑定之必要者，例如毒品之種類與成
    分、尿液之毒品反應，或者槍彈有無殺傷力等鑑定，基於檢
    察一體原則，得由該管檢察長對於轄區內之案件，以事前概
    括選任鑑定人或囑託鑑定機關、團體之方式，俾便轄區內之
    司法警察官、司法警察對於調查中之此類案件，得即時送請
    先前已選任之鑑定人或囑託之鑑定機關、團體實施鑑定，以
    求時效（法務部92年9月1日法檢字第0920035083號函參照，
    刊載於法務部公報第312期）。此種由司法警察官、司法警
    察依檢察官所概括選任之鑑定人或囑託鑑定機關、團體所為
    之鑑定結果，與檢察官選任或囑託為鑑定者，性質上並無差
    異。查卷附之詮昕科技股份有限公司99年3月22日濫用藥物
    尿液檢驗報告1份，為檢察機關概括委託司法警察機關、司
    法警察執行鑑定職務所出具之鑑定報告，且該等鑑定機關基
    於其專業職能及經驗所為之鑑驗，做成書面紀錄，其信憑性
    已具相當之擔保，且鑑定過程，亦核無何違法或不當之情事
    ，揆諸前開說明，自可做為證據。
貳、實體部分：
一、訊據被告甲○○矢口否認有何施用第一級毒品之犯行，並辯
    稱：伊於99年3月12日起至同年3月20日止，因工傷於彰化縣
    二林鎮「宋志懿」醫院醫治，有服用該醫院開立之藥物，伊
    不知為何會驗出毒品反應云云。然查：
  (一)證人吳義細於警詢時證述：被告確曾於99年2月19日向伊（
    所涉販賣第一級毒品部分已另行起訴）購買海洛因，渠等係
    在台17線交岔路口養老院的紅綠燈下交易毒品乙節（偵卷第
    21頁），並有通訊監察譯文（偵卷第42頁）附卷可佐。是認
    被告於採尿前，確有購買第一級毒品海洛因之行為。
  (二)被告甲○○於於警詢、偵訊及本院準備程序中均供述：尿液
    是伊親自排放的，並由警察在伊面前密封，由伊親自封口的
    等情（偵卷第14頁、57頁、本院卷第20頁背面-21頁），堪
    認本案採集之尿液確為為被告所排放並依法定密封程序。按
    一般人注射海洛因後經體內吸收代謝約30分鐘後，以嗎啡型
    態為主開始排入尿中，以最初6至12小時排泄量最多，約有
    80%之毒品代謝物（嗎啡）可在注射後24小時內由尿排出體
    外，剩餘量排出體外所需時間，視施打量多少、個人代謝情
    況及檢驗機關使用閾值不同而異，施打量多者，於施打後4
    、5日仍有可能檢出陽性反應；而文獻報告中，雖確實有藥
    品或食品因交叉反應，可在尿液測試中產生偽陽性之嗎啡反
    應，於作尿液嗎啡篩檢時，也同樣的可能會有偽陽性產生，
    但利用精密的儀器分析，將可排除偽陽性之可能，目前最常
    採用之確認方法為以氣相層析質譜儀（GC/MS）作藥物及其
    代謝產物之定性及定量分析確認，可完全排除偽陽性之干擾
    等情，有法務部調查局90年4月12日(90)陸(1)字第90133335
    號函及行政院國軍退除役官兵輔導委員會臺北榮民總醫院83
    年4月7日（83）北總內字第3059號函示可考。查警方將採集
    被告尿液置入尿液瓶並密封編號（G-072號），其中一瓶送
    請詮昕科技股份有限公司（下稱詮昕公司）檢驗，經以酵素
    免疫分析法及氣相層析質譜儀鑑驗結果，確實檢出尿液中含
    有第一級毒品嗎啡，且檢出嗎啡代謝物之濃度（檢出濃度
    467ng/ml），高出氣相層析質譜儀可檢出之閾值濃度（閥值
    濃度300ng/ml）甚多，此有該公司99年3月22日濫用藥物尿
    液檢驗報告、彰化縣警察局溪湖分局委託檢驗尿液代號與真
    實姓名對照認證單各1紙在卷可證（偵卷第48-49頁）。又本
    院為求慎重，將被告所排放之另一瓶尿液，囑託法務部調查
    局鑑驗，經該局以螢光偏極免疫分析法及氣相層析質譜儀分
    析法檢測結果，確認有嗎啡代謝物陽性反應，此有本院卷附
    調查局99年7月2日調科壹字第09900286030號鑑定書在卷可
    參。足認，被告於99年3月18日採尿時回溯72小時內之某時
    ，確以不詳方法，在不詳處所，施用第一級毒品海洛因之情
    。
  (三)被告雖稱伊因工作傷害至「宋志懿」醫院醫治時，有服用藥
    物云云。惟查，被告於99年3月12日至同年月20日，因左耳
    頭部二度二度燙傷，前往「宋志懿」醫院就診，該院有於99
    年3月14日開立抗生素及止痛藥共8顆等藥物，但上述藥物服
    用後，均無可能代謝出嗎啡、可待因之成分，此有「宋志懿
    」醫院99年4月23日懿醫字第099013號函1紙附卷可憑（偵卷
    第61頁）。足見，被告固服用「宋志懿」醫院所開立之藥物
    ，並不會有第一級毒品海洛因之代謝物「嗎啡」之可能。被
    告執此為辯，顯與事實相違，自非可採。
  (四)綜上所述，被告於99年3月18日採尿時回溯72小時內之某時
    ，在不詳處所，以不詳之方法，施用第一級毒品海洛因1 次
    自明。本案事證已臻明確，被告犯行洵堪認定。
二、按施用第一級毒品為犯罪行為，毒品危害防制條例第10 條
    定有處罰明文。故施用第一級毒品者，依前揭規定本應科以
    刑罰，惟基於刑事政策，對合於一定條件之施用者，則依同
    條例第20條、第23條之規定，施以觀察、勒戒及強制戒治之
    保安處分。又毒品危害防制條例於92年7月9日修正公布，自
    93年1月9日施行，其中第20條、第23條將施用毒品之刑事處
    遇程序，區分為「初犯」及「5年內再犯」、「5年後再犯」
    。依其立法理由之說明：「初犯」，經觀察、勒戒或強制戒
    治後，應為不起訴處分或不付審理之裁定；經觀察、勒戒或
    強制戒治執行完畢釋放後，「5年內再犯」者，因其再犯率
    甚高，原實施之觀察、勒戒及強制戒治既已無法收其實效，
    爰依法追訴或裁定交付審理。至於經觀察、勒戒或強制戒治
    執行完畢釋放後，「5年後再犯」者，前所實施之觀察、勒
    戒或強制戒治已足以遮斷其施用毒品之毒癮，為期自新及協
    助其斷除毒癮，仍適用「初犯」規定，先經觀察、勒戒或強
    制戒治之程序。從而依修正後之規定，僅限於「初犯」及「
    5年後再犯」二種情形，始應先經觀察、勒戒或強制戒治程
    序。倘被告於5年內已再犯，經依法追訴處罰，縱其第3次（
    或第3次以上）再度施用毒品之時間，在初犯經觀察、勒戒
    或強制戒治執行完畢釋放5年以後，已不合於「5年後再犯」
    之規定，且因已於「5年內再犯」，顯見其再犯率甚高，原
    實施觀察、勒戒或強制戒治，已無法收其實效，即應依該條
    例第10條處罰。（最高法院97年度第5次刑事庭會議決議及
    97年度臺非字第348、390、405、406、423號判決意旨參照
    ）。查本案被告有如犯罪事實欄所述於觀察、勒戒及強制戒
    治執行完畢之事實，此有臺灣彰化地方法院檢察署刑案資料
    查註紀錄表及臺灣高等法院被告前案紀錄表各1份在卷可考
    ，本案被告為本案施用第一級毒品犯行，按諸前揭說明，係
    屬五年內再犯，應逕行追訴。
三、核被告甲○○所為，係犯毒品危害防制條例第10條第1項之
    施用第一級毒品罪。被告持有第一級毒品進而施用，其持有
    第一級毒品之低度行為，應為其施用第一級毒品之高度行為
    吸收，均不另論罪。爰審酌被告曾因施用毒品而送觀察、勒
    戒處分，猶不知悔改，未能戒除毒癮，竟再度施用毒品，顯
    乏禁絕毒害之決心，並考量其犯罪之品行、動機、手段及目
    的，暨衡酌其事後仍執詞否認犯行之態度，不見悔改等一切
    情狀，量處如主文所示之刑，以示懲儆。
據上論斷，應依刑事訴訟法第299條第1項前段，毒品危害防制條
例第10條第1項，判決如主文。
本案經檢察官蕭有宏到庭執行職務。
中    華    民    國    99    年    8     月    26    日
                  刑事第六庭    審判長法官  王義閔
                                法      官  鄭舜元
                                法      官  張德寬
以上正本證明與原本無異。
如不服本判決應於收受判決後10日內向本院提出上訴書狀，並
應敘述具體理由。其未敘述上訴理由者，應於上訴期間屆滿後
20日內向本院補提理由書(均須按他造當事人之人數附繕本)
「切勿逕送上級法院」。
中    華    民    國    99    年    8    月    26    日
                                書  記  官  黃得翔
附錄本案論罪科刑法條全文：
毒品危害防制條例第10條
施用第一級毒品者，處 6 月以上 5 年以下有期徒刑。
施用第二級毒品者，處 3 年以下有期徒刑。

司法院資訊處製作；財團法人民間司法改革基金會備份。
